最高法院民事判決　　　　　　九十六年度台上字第一三四三號
上　訴　人　甲○○
訴訟代理人　林春華律師
上　訴　人　台灣省自來水股份有限公司
法定代理人　乙○○
訴訟代理人　蔡清進律師
上列當事人間請求確認僱傭關係存在事件，兩造對於中華民國九
十四年十二月六日台灣高等法院高雄分院第二審判決（九十四年
度勞上字第九號），各自提起上訴，本院判決如下：
    主  文
原判決關於駁回上訴人甲○○之上訴及命上訴人台灣省自來水股
份有限公司給付，暨各該訴訟費用部分廢棄，發回台灣高等法院
高雄分院。
    理  由
本件上訴人甲○○起訴主張：伊受僱於對造上訴人台灣省自來水
股份有限公司（下稱自來水公司）任第七區管理處營運士，每月
薪資新台幣（下同）五萬四千八百四十元。詎自來水公司於民國
九十三年一月六日違反兩性平等、調動原則及勞動基準法（下稱
勞基法）第三十五條之規定，將伊由總務室調往東港營運所（下
稱系爭調職），該調職既屬違法，伊繼續服原職所定勞務，即無
曠職情事。乃自來水公司竟於九十三年四月二十六日以伊無正當
理由繼續曠職三日為由將伊解僱，該解僱顯非合法，兩造間之僱
傭關係自仍存在，應由自來水公司繼續給付伊報酬。縱認其解僱
為合法，惟伊自六十三年九月二十一日起即任職於自來水公司，
迄九十三年四月二十六日，已逾二十五年，符合勞基法第五十三
條第二款規定之自請退休要件，仍得請求自來水公司給付伊退休
金二百四十六萬七千八百元。爰以先位聲明，求為判決確認兩造
間僱傭關係存在；自來水公司應自九十三年四月二十六日起至伊
復職之前一日止，按月於每月一日給付伊五萬四千八百四十元；
並於原審追加備位聲明，求為命自來水公司如數給付伊上開退休
金及自九十三年五月二十七日起加計法定遲延利息之判決（甲○
○備位請求超逾上開範圍之利息部分，業經原審判決駁回確定）
。
上訴人自來水公司則以：甲○○拒絕輪辦午休總機話務及辦公室
環境清潔等工作，無法與同事和睦相處，經伊公司第七區管理處
考核委員會（下稱考核會）開會議決，先予書面警告，因甲○○
未改善及東港營運所人力不足，始再為系爭調職之決議。該調職
為企業經營所必需，並無違反法令。嗣甲○○逾期未報到任新職
，無正當理由繼續曠職三日，伊將其解僱，自屬合法。甲○○因
可歸責於己之事由遭伊解僱，其未於解僱前申請退休，於兩造間
僱傭關係已消滅後，再申請退休及請求伊給付退休金，均屬無據
等語，資為抗辯。
原審維持第一審就先位聲明所為上訴人甲○○敗訴之判決，駁回
其上訴；並就甲○○追加之備位請求，判命上訴人自來水公司給
付二百四十六萬七千八百元之退休金本息。係以：甲○○自六十
三年九月二十一日起受僱於自來水公司，該公司先於九十二年十
一月間，以甲○○未配合輪值中午總機話務及辦公室環境清潔工
作事，依考核會決議，予其書面警告；因認甲○○未改善，繼於
九十三年一月六日依考核會決議，將其調職至東港營運所，經甲
○○於同年二月十日向高雄縣勞工局申請勞資爭議調解，於同年
三月十五日調解不成立。其間，自來水公司先後延期並多次發函
促請甲○○前往新職報到，甲○○仍未報到任職，自來水公司乃
於同年四月三十日以其無正當理由繼續曠職三日為由，將其解僱
，並自同年月二十六日生效，甲○○始於同年五月三日、四日辦
理移交。自其於六十三年九月二十一日起受僱於自來水公司，迄
九十四年四月二十六日遭解僱時止，工作已滿二十五年以上，符
合勞基法第五十三條第二款之退休要件，若依法退休，得請領退
休金額為二百四十六萬七千八百元等情，為兩造不爭之事實。經
查自來水公司將中午總機話務工作分配由甲○○等女性員工輪班
處理，輪班當日得提早一小時半下班，並要求辦公室環境整體之
清潔工作，尚無違兩性平等、公平之原則。顯不影響甲○○之權
益。因甲○○拒絕輪值中午總機話務及不配合分擔辦公室環境整
體清潔工作，影響科室同仁間和諧及工作情緒，而自來水公司之
東港營運所又需人力支援，該公司為系爭調動，即無須徵得甲○
○同意。且其調動符合勞工調職原則，無違誠信及禁止權利濫用
之原則，自屬合法。依自來水公司於九十三年一月六日之調職令
，甲○○原應於同年二月五日前報到，嗣於勞資爭議調解不成立
後，該公司雖同意延期至同年四月二十日前報到；但甲○○迄同
年四月三十日止，仍拒絕辦理交接，未至新單位任職，而自來水
公司又無法強制其移交，足見甲○○自同年四月二十日起有連續
曠工三日之情事。縱甲○○每日按時至原單位服務，然原單位已
非其應履行勞務之處所，自來水公司復未同意受領其勞務給付，
即不生履行提供勞務之效力。自來水公司於雙方勞資爭議調解不
成立後，為避免甲○○有曠工之事實，所為延展報到期日之權宜
優惠措施，亦不能解為原有一個月之報到期限，應改自九十三年
四月二十日起算。是甲○○自四月二十日起既有連續曠工三日之
情事，已符合自來水公司訂定之工作規則（下稱工作規則）第十
六條第一項第五款及第十六款之規定。該公司因此依勞基法第十
二條第一項第六款規定，終止其與甲○○間之勞動契約，應無不
當。甲○○先位聲明，請求確認兩造間僱傭關係存在及自來水公
司應給付其薪資，難認為有理由，無從准許。次就甲○○追加請
求之備位聲明而論，退休金之給付，性質上係對長期工作或屆齡
之勞工所為生活之保障，故法律僅規定勞工自願退休或雇主得強
制退休之要件，並無勞工不得領取退休金之限制，即令在雇主可
依勞基法第十二條規定為終止時，如勞工已符合退休之要件，而
由勞工選擇以自願退休或雇主予以強制退休時，雇主仍應依法給
付退休金，以保障勞工原可取得之退休權益。準此，甲○○於兩
造間勞動契約終止時，既符合自請退休要件，已如前述，其請求
給付退休金之真意即係自請退休。依上開說明，雖自來水公司解
僱甲○○為合法，仍負有給付退休金之義務，並應依勞基法施行
細則第二十九條第一項規定，於九十三年五月二十六日前為給付
。甲○○之備位聲明，於請求自來水公司給付退休金二百四十六
萬七千八百元及自九十三年五月二十七日起加給法定遲延利息範
圍內，即屬有據等詞，為其判斷之基礎。
按「工員有左列情事之一者，得不經預告逕予終止勞動契約：五
、無故連續曠工三日以上或一個月內無故曠工累計達六日以上者
。九、改調工作單位逾一個月未報到者。」，上訴人自來水公司
之工作規則第十六條第一項第五款、第九款定有明文。可見「逾
時未往新職報到」與「曠職」有別，亦即逾時未報到任新職者，
非當然為曠職。上訴人甲○○主張其於自來水公司將其調職後，
仍在原單位服務至九十三年四月三十日，其提供勞務，經自來水
公司配合、收受其勞務服務，並無曠職等語，已提出其於九十三
年四月二十一日至同年月三十日間之工作一覽表及該期間內其經
辦業務收款收據、現金轉帳傳票等為證（一審卷第二宗六至二六
頁），核諸該書證上除蓋有甲○○之職章外，尚有其他同仁核（
會）辦之印章、或收發室、收款銀行之章印，則甲○○之主張是
否完全無據？果甲○○因未至新職報到，續在原單位服務，而相
關業務同仁（包括直屬長官）均無異議接受其勞務，並配合後續
核（會）辦業務屬實，能否謂為自來水公司未受領其勞務給付？
自來水公司抗辯其未受領甲○○之勞務給付，是否無悖於論理及
經驗法則？均非無研酌之餘地。原審徒以甲○○拒絕辦理交接，
自來水公司又無法強制其移交，即謂自來水公司未同意受領其勞
務給付，甲○○未至新職報到，自屬連續曠工，而為不利於甲○
○之判決，殊嫌速斷。其次，自來水公司原於九十三年一月六日
發布人事令將甲○○調職，嗣因延期，規定最後報到日為同年四
月二十日，為原判決確認之事實，果爾，自來水公司既同意延後
報到之日期，計算甲○○報到新職之延誤期間，似應自該最後報
到日之四月二十日起算，始符延後之旨。原審不察，竟認報到展
期延後僅為避免甲○○有曠工之事實，無礙原有報到期間之計算
，而為甲○○先位之訴敗訴之判決，非無可議。甲○○上訴意旨
，指摘原判決該部分不當，聲明廢棄，自屬有理。甲○○先位之
訴有、無理由，既尚待原審重為調查審認，原審就其備位之訴所
為之裁判，即屬無可維持。自來水公司上訴意旨，求予廢棄該備
位聲明之裁判，雖非指摘及此，仍應認其上訴為有理由。
據上論結，本件兩造之上訴均為有理由。依民事訴訟法第四百七
十七條第一項、第四百七十八條第二項，判決如主文。
中　　華　　民　　國　九十六　年　　六　　月　二十一　日
                      最高法院民事第四庭
                          審判長法官  蘇　茂　秋
                                法官  陳　碧　玉
                                法官  王　仁　貴
                                法官  劉　靜　嫻
                                法官  劉　福　來
      本件正本證明與原本無異
                                      書  記  官
中　　華　　民　　國　九十六　年　　七　　月　　三　　日
                                                      Ｋ
